【裁判字號】    88,重訴,895
【裁判日期】    890203
【裁判案由】    損害賠償
【裁判全文】
臺灣高雄地方法院民事判決  八十八年重訴字第八九五號
    原      告  甲○○
    被      告  乙○○
                丁○○
                丙○○○
    右三人共同
    訴訟代理人  陳嘉銘律師  住高雄市三民區○○○路二一七號
右當事人間，請求損害賠償事件，本院判決如左：
    主    文
被告乙○○應給付原告新台幣壹拾萬元，被告丁○○應給付原告新台幣伍萬元，及均
自民國起至清償日止按年息百分之五計算之利息。
原告其餘之訴駁回。
訴訟費用由原告負擔。
本判決第一項於原告分別以新台幣萬仟元、壹萬柒仟元為被告乙○○、丁○○供
擔保後，得假執行；但被告乙○○、丁○○如於假執行實施前分別以新台幣壹拾萬元
、新台幣伍萬元為原告預供擔保後，得免為假執行。
原告其餘假執行之聲請駁回。
    事    實
甲、原告方面：
一、聲明：
  (一)被告乙○○應給付原告新台幣（下同）肆佰萬元，被告丁○○、丙○○○各給付
    原告貳佰萬元，並均自起訴狀繕本送達之翌日起至清償日止，按週年利率百分之
    五計算之利息。
  (二)訴訟費用由被告負擔。
  (三)請准預供擔保宣告假執行。
二、陳述：
  (一)被告乙○○為高雄市三民區川東里里長，不圖為里民謀福利竟私自竊佔省有坐落
    高雄市○○區○○段一小段四一九號及同段五０二號土地闢為收費垃圾場牟利，
    造成該地區水患，里民苦不堪言，以上事實此有附呈監察院八十六年十月二十日
    院台財字第八六二二００一九八號高雄市政府書函八十七年四月七日高市府人
    三字第一一０五二號函可稽，原告亦為該里里民，遂與受害里民於八十六年十一
    月十一日至市府陳情，市府決定派工務局環保局水工處人員於同年月十五日上午
    十時三十分會同勘驗現場。於勘驗現場時，原告也在場報告水患造成原因係由被
    告乙○○私自佔用省有上開土地填土闢為收費垃圾場所致，居民苦不堪言，也是
    不爭事實。原告於帶領市府相關人員現場勘驗，蘇進來雖不談填土的非法問題，
    但認淹水與乙○○垃圾場占地有關係。被告丁○○竟公然侮辱原告「白賊」（即
    說謊）「不要臉人格比下面還低」等語，而被告乙○○亦在多家高雄地方電台媒
    體記者前意圖散佈於眾，宣稱：「原告心腸很壞，如果當選里長會害死全里里民
    」等語，被告丙○○○亦於上開時地，意圖散佈於眾指摘原告「利用一個婦人出
    來擾亂鄉里」足生損害於原告之名譽，案經檢察官以妨害名譽，提起公訴，並判
    刑確定在案。
  (二)按因故意或過失，不法侵害他人之權利者，負損害賠償責任。違反保護他人之法
    律者推定其有過失又不法侵害他人之身體、健康、名譽者，被害人雖非財產上之
    損害亦得請求賠償相當之金額，民法第一百八十四條、第一百九十五條定有明文
    。被告乙○○身為里長，意圖使原告選舉里長時不當選，夥同被告丁○○、丙○○○抹黑、醜化原告。又原告當時為立委陳其邁楠梓服務處秘書，遭此抹黑醜化
    ，名譽嚴重損害。為此請求被告乙○○賠償四百萬元，被告丁○○、丙○○○各
    二百萬元，用之慰藉。
  (三)又電視台、報社、媒體記者，是因原告與里民到市府陳情，得知市要派員勘驗現
    場消息自動到現場採訪，並非什麼是原告邀請來的。所採訪內容相當公正客觀公
    正，信而有徵。被告所辯歪曲事實，斷章取義，以致刑案誤判云云殊不足取。又
    被告等三人在多家電視台、媒體記者前，公然侮辱、毀損原告名譽之事實，不惟
    經記者採訪，抑且又經萬眾、國美有線電視台於當天新聞播放，其造成原告損害
    至深且鉅。又被告乙○○身為里長，不為里民表率，反而率眾，對原告進行人身
    攻擊、侮辱、誹謗，原告請求賠償，於法並無不合。
  (四)被告丁○○、丙○○○雖辯稱係兩造互，因而受侵權行為，賠償債務抵銷云云
    。然原告當時僅向前往勘驗人員報告水患係被告乙○○竊佔省有土地，填土造成
    該地區環境污染及排水系統嚴重堵塞所造成，即引起被告乙○○、丁○○、丙○○○不滿群起辱，公然侮辱原告，原告並未與之對。此查如果當時有互情
    事，為何當時未據告訴。參以遍查錄影帶內容，也無互情事。被告乙○○辯稱
    ：「係對記者說：『若讓你當選里長，里民豈不是會害死光光』，該『你』未指
    原告『甲○○』云云」，當時要選里長是原告，並非記者，記者也不住在該里，
    豈可能是選里長，被告當時確係指摘原告無疑，則其所辯顯不足採。
三、證據：提出本院八十七年易字第一三六二號刑事判決、台灣高等法院八十七年上
    易字第一九四六號刑事判決、錄影帶及其譯文、高雄市選舉委員會函、經濟部公
    司執照、財團法人蕃薯園文教基金會員工保單及宣傳單各一件為證。
乙、被告方面：
一、聲明：
  (一)原告之訴及其假執行之聲請均駁回。
  (二)如為不利被告之判決，被告願供擔保，請次免為假執行。
  (三)訴訟費用由原告負擔。
二、陳述：
  (一)緣原告甲○○係高雄市三民區川東里里民，於八十六年十一月十一日至高雄市政
    府，在市民時間陳情，當場有多家報社電台媒體記者在場，意圖散布於眾，當眾
    向市長指摘宣稱身為川東里里長之被告乙○○為「環保流氓」，足以毀損被告乙○○名譽之事。又於同年月十五日十時三十分許，高雄市政府環保局承辦人員會
    同工務局水工處人員，至高雄市○○區○○段一小段四一九、五０二號土地勘查
    時，當場有多家報社電台媒體記者在場，原告再度當眾指摘傳述宣稱乙○○為環
    保流氓，足以毀損被告乙○○名譽。另原告甲○○自同年月十二日起至八十七年
    六月十七日（投票日前一天）止，連續在高雄市三民區川東里內，張貼、分發報
    紙剪報影本傳單，指摘傳述、宣傳被告乙○○為環保流氓，足以生損害被告乙○○名譽。
  (二)因原告一再誣指被告乙○○為環保流氓，且於八十六年十一月十五日邀集不詳姓
    名數十名男女成年人，在旁吶喊助勢，原告及其子當場以言詞公然辱訴外人蔡
    彭娥（即被告乙○○之岳母），及誣指被告乙○○是環保流氓，被告丙○○○（
    即蔡彭娥之媳婦）見狀，氣憤不過而指責原告放縱其子惡言傷人，雙方發生對
    ，被告丁○○（即蔡彭娥之女，乙○○之妻）回謂：「白賊頭」「你比我腳縫
    還低」等語，被告蔡吳春枝回：「利用一個婦人出來嚷嚷」等語，而對方更以
    惡毒言詞，不雅動作姿勢，辱被告及訴外人蔡彭娥等人，故意激怒被告丁○○
    等人，使之中計，因記者中有部分是原告邀請來，為現場錄影，是幫助原告一方
    ，所以將錄影帶不利被告之言詞摘錄，而不利原告一方之言詞不予摘錄，以致斷
    章取義，造成被告被誤會成犯公然侮辱、誹謗罪，當時雙方互相較競吶喊，比聲
    勢，相互對，原告有備而來，人多勢眾，藉機造勢，被告根本沒有犯公然侮辱
    罪、誹謗罪之故意，竟被原告請來記者，以錄影片段，強硬說成公然侮辱、誹謗
    ，刑事承辦法官竟為有罪之判決，不無讓人遺憾，使人懷疑是否不食人間煙火，
    與社會認知有差矩，其實是選舉招術，被告丙○○○、丁○○所為上開情狀，實
    無惡意，且情節尚輕，刑事承辦法官為息事寧人，乃判處拘役易科罰金，以平訟
    爭了事。既然雙方在對，互為侵權行為，且原告對被告丁○○、丙○○○為金
    錢賠償債務之請求，而被告丁○○、丙○○○亦在場被原告及其子和不詳姓名成
    年男女多人公然侮辱、誹謗，而受侵權行為，亦可為本件賠償金錢債務之抵銷請
    求。又被告丙○○○祇在現場說「利用一個婦人出來嚷嚷」，並非說『利用一個
    婦人出來「亂鄉里」』，當時確實訴外人徐素香到被告乙○○（即里長）處來嚷
    嚷，則被告丙○○○當場所說「利用一個婦人出來嚷嚷」已能證明為真實，因而
    刑事部分，鈞院刑事庭判決被告丙○○○無罪，能符合實情，堪為妥適，而該案
    二審法院未詳加調查，未勘驗錄影帶，草率撤銷原判決，另為被告丙○○○有罪
    判決，以致造成冤抑，讓被告丙○○○受不白之冤，讓被告丙○○○憾及無奈。
  (三)被告乙○○當時因被原告誣指為環保流氓，對記者說出自己意見及說明，何必為
    想當里長，而誹謗被告乙○○（當時候選人）為環保流氓，乾脆給他作里長好了
    ，如果動不動就亂扣上川東里某里民是流氓帽子，要求移送流氓，那豈不是全里
    里民將遭殃，如此當選里長，豈不是會將全里民害死了了。如果有這一種心態的
    人，如何做好里長，做里長腹腸要寬才對，原本是表達自己意見，並無要誹謗原
    告，不料該錄影記者是原告邀來幫助原告的，未探求被告當時真意，且歪曲事實
    ，斷章取義，而刑事承辦法官又竟遽以被告指摘甲○○如當選里長，全里民會害
    死光光，推測為被告乙○○犯誹謗罪。又取錄影帶其中被告乙○○一段話：「為
    了跟我競選里長，給你作里長好了，全里民害死了了，如何做里長，做里長腹腸
    要寬」等語，但該段話並未指名道姓是對原告之指摘傳述，與刑法誹謗罪，須為
    具體之事實始構成，尚有差異，更況被告乙○○並沒有說「甲○○如當選里長」
    這句話，刑事法官明知為不實之事項，而登載於職務上所掌之判決書上，足以損
    害乙○○，而強行扣上指摘「甲○○如當選里長，全里民會害死光光」等文字，
    而判處被告乙○○犯誹謗罪，如此判決如同以「莫須有」來判罪，難怪會造成含
    冤莫白之冤情。如果強按被告乙○○曾說：「為了跟我競選里長，給你作里長好
    了，全里民害死了了，如何做里長，做里長腹腸要寬」云云是誹謗，而得負侵權
    行為責任，但原告於八十六年十一月十一日，及八十六年十一月十五日再向記者
    摘被告乙○○為「環保流氓」，造成被告乙○○名譽損害，及自八十六年十一月
    十二日起至八十七年六月十七日止，連續在川東里，張貼、分發誹謗被告乙○○
    為環保流氓，所為侵權行為，原告又是本件始作俑者及挑起戰端者，其嚴重性遠
    較被告上開所為陳說為鉅大。被告乙○○接受記者採訪說：「積水有請區長補助
    現在問題已經改善，他為了選里長，我希望里長是為民服務，你每天這樣想辦法
    ，若讓你當選里長，里民豈不是會害死光光，這種態度如為當里長，當里長腹腸
    要寬」等語（見勘驗筆錄）。當時原告並未在場，被告乙○○又未指名道姓，原
    告指訴被告乙○○當眾指摘：『「原告」心腸這麼壞，如果給他當選里長，全里
    民會害死光光』，但由該錄影內容，明顯看出被告乙○○對記者說：『若讓「你
    」當選里長，里民豈不是會害死光光』等語，該「你」字未指原告「甲○○」，
    何來對原告為誹謗，刑事部分承辦法官未查明實情，輕率判決被告乙○○犯誹謗
    罪，實難令人甘服。況且該段錄影帶並未播出，向是記者私下摘錄交給原告，並
    未播放，何來「指摘」或「傳述」足以毀損他人名譽之事，甚且被告乙○○是在
    解釋「積水之事」，更無意圖散布於眾之誹謗罪犯意，刑事判決被告乙○○犯誹
    謗罪，非但與實情不合，又違反辦案經驗法則，其判決顯然誤判，彰彰甚明。
  (四)綜上所陳，刑事訴訟法所調查之證據及刑事訴訟法判決所認定之，非當然有拘束
    民事訴訟判決之效力（三十八年穗上字第八十七號判例足參），本件是原告誹謗
    被告乙○○為環保流氓起戰端，其邀來記者明知雙方是為選舉競，比聲勢而相互
    叫，竟只摘錄不利被告部分，而對於不利原告不利部分則省略不予摘錄，又未
    探求當事人當時真意，沒有公然侮辱、誹謗犯意，對被告乙○○當時所為解釋其
    非環保流氓，竟斷章取義，又強行扣上「指摘甲○○如當選里長，全里民會害死
    光光」文字，以致刑案誤判，則原告對於被告三人，以侵權行為提出損害賠償之
    請求，難謂有理由。
三、證據：提出提出高雄市政府書函、監察院函各一件為證。
丙、本院依職權調閱兩造財產歸戶及所得資料參考，並會同兩造勘驗錄影帶，製成勘
    驗筆錄附卷。
    理    由
一、原告主張其八十六年十一月十六日上午十時三十分許，會同高雄市政府派工務局
    環保局水工處人員至高雄市○○區○○段第四一九、五０二號土地勘查水患成因
    ，是否因被告乙○○占用、填土闢為收費垃圾場所致時，竟遭被告丁○○公然侮
    辱「白賊」（即說謊）「不要臉人格比下面還低」等語，而被告乙○○亦在多家
    高雄地方電台媒體記者前意圖散佈於眾，宣稱：「原告心腸很壞，如果當選里長
    會害死全里里民」等語，被告丙○○○亦於上開時地，意圖散佈於眾指摘原告「
    利用一個婦人出來擾亂鄉里」，均足生損害於原告之名譽，案經檢察官以妨害名
    譽罪名，提起公訴，並經法院判刑確定在案，爰依侵權行為之法律關係請求被告
    賠償等語。
二、被告則以原告多次公開指責傳述被告乙○○為「環保流氓」，足生損害於被告乙○○名譽，又於八十六年十一月十五日邀請記者來採訪，並請來不詳姓名數十名
    成年男女，在旁吶喊助勢，原告及其子當場以言詞公然辱訴外人蔡彭娥（即被
    告乙○○之岳母），並誣指被告乙○○是環保流氓，被告丙○○○（即蔡彭娥之
    媳婦）見狀，氣憤不過，因而指責原告放縱其子惡言傷人，雙方發生對，被告
    丁○○（即蔡彭娥之女，乙○○之妻）回謂：「白賊頭」、「你比我腳縫還低
    」等語，被告蔡吳春枝回：「利用一個婦人（指訴外人徐素春）出來嚷嚷」等
    語，而對方更以惡毒言詞，不雅動作姿勢，辱被告及訴外人蔡彭娥等人，被告
    為其所激怒，實無公然侮辱及毀謗之故意；被告乙○○則因被原告誣指為環保流
    氓，對記者說出自己意見及說明，何必為想當里長，而誹謗被告乙○○（當時候
    選人）為環保流氓，乾脆給他作里長好了，如果動不動就亂扣上川東里某里民是
    流氓帽子，要求移送流氓，那豈不是全里里民將遭殃，如此當選里長，豈不是會
    將全里民害死了了，如果有這一種心態的人，如何做好里長，做里長腹腸要寬才
    對，原本是表達自己意見，並無要誹謗原告之意思，不料因該錄影記者是原告邀
    來幫助原告的，未探求被告當時真意，歪曲事實，斷章取義，刑事庭即遽以被告
    指摘原告如當選里長，全里民會害死光光，推測為被告乙○○犯誹謗罪，實係違
    誤，又該段錄影內容係在解釋積水一事，亦無指責或傳述足以毀損他人名譽之事
    ，更未經電視台播出，無意圖散布於眾之故意等語資為抗辯。
三、按因故意或過失，不法侵害他人之權利者，應負損害賠償責任；又不法侵害他人
    之名譽者，被害人雖非財產上之損害，亦得請求賠償相當之金額，民法第一百八
    十四條第一項前段、第一百九十五條第一項前段分別定有明文。本件被告丁○○
    因被告即其夫乙○○任高雄市三民區川東里里長，於被告乙○○之競選對手即原
    告於八十六年十一月十五日十時三十分許，會同高雄市政府環保局相關單位，至
    高雄市○○區○○段一小段第四一九、第五０二號等土地勘查水患成因時，竟基
    於侮辱原告之故意，在該巷道中不特定人得出入之場所中，公然以「白賊頭，不
    要臉」、「你比我腳縫還低（同時以手指自己胯下）」（均以台語發音）等語侮
    辱原告；而乙○○則於同時間在高雄地方媒體記者前，意圖散佈於眾，以「積水
    有請區長補助，現在問題已經改善，他為了選里長，我希望里長是為民服務，你
    每天這樣想辦法，若讓你當選里長，里民豈不是會被害死了了，這種態度如何當
    里長，當里長腹腸要寬」（以台語發音）等語，指摘前開特定事實，其雖未指名
    道姓，然客觀上亦足認定係針對原告所為指述，足以毀損原告名譽之事實，業據
    原告提出錄影帶及其譯文為證，並經本院依職權會同兩造勘驗前開錄影帶內容屬
    實，製有勘驗筆錄附卷足稽；而刑事部分經本院以八十七年度易字第一三六二號
    及台灣高等法院高雄分院八十七年度上易第一九四六號判決確定，被告丁○○公
    然侮辱他人，處拘役拾日，如易科罰金以佰元折算壹日，被告乙○○意圖散
    佈於眾，而指摘足以毀損他人名譽之事，處拘役伍拾日，如易科罰金以佰元折
    算壹日，亦與本院為上開相同之認定，有原告提出之前述判決書各一件為證，復
    經本院依職權調閱前開卷宗審閱無訛，自堪信為真實。
四、被告丁○○雖辯稱：係因原告一再誣指被告乙○○為環保流氓，且邀集不詳姓名
    數十名男女成年人，在旁吶喊助勢，原告及其子當場以言詞公然辱訴外人蔡彭
    娥（即被告乙○○之岳母），及誣指被告乙○○是環保流氓，被告丙○○○（即
    蔡彭娥之媳婦）見狀，氣憤不過始指責原告放縱其子惡言傷人，雙方發生對，
    對方遂以惡毒言詞，不雅動作姿勢，辱被告及訴外人蔡彭娥等人，身為訴外人
    蔡彭娥之女，被告乙○○之妻，被激怒始回謂：「白賊頭」、「你比我腳縫還
    低」，並無公然侮辱及毀謗之故意；另主張與原告侵權行為之債主張抵銷等語。
    惟查被告丁○○於住處巷道中不特定人得出入之場所中，公然以前揭言語侮辱原
    告，即難謂無公然侮辱之故意。而被告丁○○以係與原告及其支持者互罵，並未
    舉證以實其說，且縱認屬實，亦僅係雙方互為侵權行為，不得援為主張免責之依
    據。再候選人於選舉活動中，召集支持群眾互相較勁固屬常態，惟倘因此對任何
    人（包括候選人）有侵權行為，即不得以選舉之名卸責。又本件係因故意侵權行
    為而生之債，其債務人不得主張抵銷，民法三百三十九條定有明文，依上揭規定
    ，被告丁○○自不得主張抵銷。
五、又被告乙○○固辯稱：其接受記者採訪說：「積水有請區長補助現在問題已經改
    善，他為了選里長，我希望里長是為民服務，你每天這樣想辦法，若讓你當選里
    長，里民豈不是會害死光光，這種態度如為當里長，當里長腹腸要寬」，乃為解
    釋積水及被指為環保流氓一事，表達自己意見及提出說明，並未指名道姓，且原
    告亦未在場，該採訪片段復未經播出，並無毀謗原告之意等語。惟被告乙○○既
    自承上述言詞，係針對原告所提積水問題及指其為環保流氓一事而為說明，其所
    為用語固未指名道姓，然客觀上依一般人之認知，當可明瞭其係針對原告所為之
    指摘，況接受採訪之地點為被告乙○○家門口巷道中，媒體記者不只一位，且現
    場又聚集不少群眾，不論該採訪片段是否公開播出，均無影響於被告乙○○誹謗
    行為之成立，況當時正是里長競選白熱化之時，被告乙○○上開具體指責競爭對
    手即原告之用語，又不合於免責之要件，豈能謂無誹謗之故意？
六、被告丁○○、乙○○之上開公然侮辱、毀謗之行為，對於原告之名譽，自屬有侵
    害，故原告自得依民法第一百八十四條、第一百九十五規定請求被告丁○○、乙○○賠償其損害，爰審酌原告學歷為國小畢業，當時任職立法委員服務處秘書，
    平時又從事裝潢工作，月入不一定，八十七年度所得扣繳金額為十二萬餘元，名
    下有高雄市土地及房屋二筆、車輛一輛、公司投資七十萬元；被告丁○○、乙○○名下均無所得及歸戶財產資料，惟被告乙○○為現任里長，業據其陳明在卷，
    並分別有原告提出之財團法人蕃薯園文教基金會員工保單及宣傳單、經濟部公司
    執照、本院依職權向財政部高雄市國稅局調閱之綜合所得稅各類所得資料與歸戶
    財產附卷足參，以及有乙○○里長當選證書附於台灣高雄地方法院檢察署八十七
    年度執字第六二五三號執行卷內為憑；復衡以當時原告為立法委員服務處秘書、
    里長候選人，被告乙○○為當時現任里長，亦為里長候選人之一，被告丁○○為
    被告乙○○之妻等情，以及兩造前開之學歷、身分、地位、經濟能力等事項，認
    被告乙○○、丁○○應分別給付原告十萬元、五萬元為適宜。
七、原告另主張被告丙○○○於前揭時地，意圖散佈於眾，而指摘原告利用一個婦人
    出來亂鄉里，而認丙○○○亦以故意侵害其名譽權等情，惟為被告丙○○○所否
    認，並否認有何誹謗犯意，經查被告丙○○○僅在現場說「（原告）利用一個婦
    人出來嚷嚷」，並非說「（原告）利用一個婦人出來『亂鄉里』」，乃指當時訴
    外人徐素香到被告乙○○（即里長）處來嚷嚷一事，且為兩造所不爭，復經本院
    勘驗系爭錄影帶屬實，則被告丙○○○說「（原告）利用一個婦人出來『嚷嚷』
    」，僅就訴外人徐素香到被告乙○○處來為原告助勢乙節，表達其個人觀感，非
    但無須意圖散佈於眾具體之事實，亦未就某特定事實予以指摘，實難謂其有何妨
    礙原告名譽之行為，故原告依侵權行為之法律關係，請求被告丙○○○賠償其損
    害之部分，並無理由。
八、綜上，原告依侵權行為之法律關係，請求被告乙○○給付在十萬元、請求被告丁○○在五萬元，及均自起訴狀繕本送達之翌日即八十八年十月二十一日起至清償
    日止，按年息百分之五計算之利息之範圍內，為有理由，應予准許，逾此範圍之
    請求，為無理由，應予駁回；又對於被告丙○○○請求部分，為無理由，應予駁
    回。
九、兩造陳明願供擔保，聲請宣告假執行或免為假執行，經核原告勝訴部分，合於法
    律規定，爰分別酌定相當之擔保金額宣告之；原告其餘假執行之聲請，因訴之駁
    回而失所依據，不予准許。
結論：依民事訴訟法第七十九條但書、第三百九十條第二項、第三百九十二條，判決
如主文。
中      華      民      國    八十九    年      二      月      三      日
                                         臺灣高雄地法院民事第一庭
~B法    官  郭貞秀
右為正本係照原本作成。如對本判決上訴，須於判決送達後廿日內向本院提出上訴狀
。
中      華      民      國    八十九    年      二      月      八      日
~B法院書記官  胡美儀


司法院資訊處製作；財團法人民間司法改革基金會備份。
